【裁判字號】    98,訴,401
【裁判日期】    980608
【裁判案由】    違反臺灣地區與大陸地區人民關係條例等
【裁判全文】
臺灣臺南地方法院刑事判決               98年度訴字第401號
公  訴  人  臺灣臺南地方法院檢察署檢察官
被      告  甲○○
上列被告因違反臺灣地區與大陸地區人民關係條例等案件，經檢
察官提起公訴（97年度偵字第10568號、第13641號、第13831號）
，被告於準備程序期日就被訴事實為有罪陳述，經聽取當事人之
意見後，本院裁定由受命法官獨任進行簡式審判程序，並判決如
下：
    主  文
甲○○共同違反不得使大陸地區人民非法進入臺灣地區之規定，
處有期徒刑陸月，減為有期徒刑月，如易科罰金，以銀元參佰
元即新臺幣玖佰元折算壹日。
    事  實
一、甲○○明知邱祖娥（另經臺灣臺南地方法院檢察署檢察官為
    職權不起訴處分）係大陸地區女子，欲進入臺灣地區非法打
    工，其並無與邱祖娥結婚之真意，卻與真實姓名年籍均不詳
    綽號「鄭仔」之成年男子及真實姓名年籍均不詳大陸籍成年
    女子「淑萍」，共同基於使大陸地區女子非法進入臺灣地區
    之犯意聯絡，及與綽號「鄭仔」、大陸籍女子「淑萍」、邱
    祖娥共同基於行使使公務員登載不實公文書之犯意聯絡，而
    為下列犯行：
  (一)由甲○○擔任假結婚人頭，於民國91年6月7日，自高雄小港
    機場搭機前往大陸地區，再經「鄭仔」及大陸女子「淑萍」
    安排，與大陸地區女子邱祖娥會合，於同年7月8日，在福建
    省南平市公證處辦理公證結婚，取得該市核發之結婚公證書
    ，並於91年7月25日，取得財團法人海峽交流基金會認證證
    明書。
  (二)甲○○在大陸地區辦畢形式上之結婚手續後，旋即返台，於
    91年7月25日，持前開結婚公證書、認證證明書，向高雄縣
    五甲鄉戶政事務所填具結婚登記申請書及國民身分證申請書
    ，申請辦理結婚登記及換發國民身分證，致使該戶政事務所
    不知情之承辦公務員，將邱祖娥與甲○○結婚之不實事項，
    登載於職務上所掌管之戶籍登記簿公文書上，再據以列印核
    發記事欄註記「甲○○民國91年7月8日與大陸地區人民邱祖
    娥結婚」等不實事項之戶籍謄本，並發給甲○○配偶欄分別
    註記「邱祖娥」之新國民身分證，足以生損害於上開戶政事
    務所對戶籍管理之正確性。
  (三)甲○○於同年7月間（起訴書誤繕為91年9月26日），持上開
    戶籍謄本等資料向前內政部警政署入出境管理局（現改制為
    內政部入出國及移民署，下稱境管局）填具「大陸地區人民
    進入臺灣地區旅行證申請書」，以配偶來臺探親為由，申請
    邱祖娥來臺許可，並提出而行使前開登載不實之戶籍謄本等
    資料，經前境管局承辦人員實質審核結果，未能發覺渠等假
    結婚事實，乃誤發「中華民國臺灣地區旅行證」，並輾轉由
    邱祖娥收受。邱祖娥遂於91年9月26日持該形式上合法之旅
    行證，及以探親為由，自高雄小港國際機場非法進入臺灣地
    區。
二、案經法務部調查局臺南市調查站及內政部警政署刑事警察局
    移送及臺南市警察局第五分局報請臺灣臺南地方法院檢察署
    檢察官偵查起訴。
    理  由
一、按除簡式審判程序、簡易程序及刑事訴訟法第376條第1款、
    第2款所列之罪之案件外，第一審應行合議審判；次按除被
    告所犯為死刑、無期徒刑、最輕本刑為3年以上有期徒刑之
    罪或高等法院管轄第一審案件者外，於法院行準備程序進行
    中，被告先就被訴事實為有罪之陳述時，審判長得告知被告
    簡式審判程序之旨，並聽取當事人、代理人、辯護人及輔佐
    人之意見後，裁定進行簡式審判程序，刑事訴訟法第273條
    之1第1項及284條之1分別定有明文。本件被告被訴違反臺灣
    地區與大陸地區人民關係條例第15條第1款、刑法第216條之
    行使同法第214條使公務員登載不實公文書之罪，乃除死刑
    、無期徒刑、最輕本刑為3年以上有期徒刑以外之罪，亦為
    刑事訴訟法第376條第2款之罪之案件，其於本院準備程序中
    就被訴事實為有罪之陳述，經告知簡式審判程序之旨，並聽
    取公訴人、被告之意見後，本院認為適宜進行簡式審判程序
    ，依刑事訴訟法第273條之2、第159條第2項之規定，不適用
    傳聞法則有關限制證據能力之相關規定；並得依同法第310
    條之2準用第454條之規定製作略式判決書，合先敘明。
二、上揭犯罪事實，業據被告甲○○於警詢、偵查及本院審理時
    坦承不諱，（見臺灣臺南地方法院地檢署97年偵字第10568
    號警卷第69頁以下、偵字卷第84至87頁、本院卷第169頁反
    面、第173頁反面），核與證人邱祖娥於警詢、偵查中所為
    證述相符（見臺灣臺南地方法院檢察署97年度偵字第10568
    號偵字卷第46至48頁、第76至79頁），復有邱祖娥入出境紀
    錄、被告甲○○個人戶籍資料、入出境紀錄各1份（見臺灣
    臺南地方法院檢察署97年度偵字第10569號偵字卷第70、71
    、73頁）、高雄縣鳳山市第二戶政事務所97年9月18日以鳳
    二戶字第0970005985號函檢送之財團法人海峽交流基金會證
    明、結婚登記申請書、福建省福州市公證處出具之結婚證明
    書、公證書、戶籍謄本各1件（見臺灣臺南地方法院檢察署
    97 年偵字第10568號偵字卷第94至100頁）、大陸地區人民
    明細資料報表（見臺灣臺南地方法院檢察署97年度他字第19
    27號偵查卷第27頁）在卷足資左證，足認被告之自白與事實
    相符，應可採信，本案事證明確，被告犯行至堪認定，應依
    法論科。
三、論罪科刑
  (一)按臺灣地區與大陸地區人民關係條例第79條第1項處罰違反
    同條例第15條第1款所定使大陸地區人民非法進入臺灣地區
    罪，凡非經合法手續進入者皆包含之。行為人使大陸地區人
    民以假結婚真入境之脫法方式，進入臺灣地區，即該當本罪
    ，自非以偷渡者為限（最高法院92年度臺上字第40號判決意
    旨參照）。次按戶政事務所承辦公務員受理結婚登記時，於
    查驗國民身分證、戶口名簿、證明文件後，即應將受理登記
    資料登錄於電腦系統，列印戶籍登記申請書，並於戶口名簿
    有關欄內為必要之註記，戶籍法施行細則第13條、第17條定
    有明文。是關於結婚戶籍登記，戶籍機關僅有形式審查權而
    無實質審查權。被告使戶政事務所之承辦公務員於職務上所
    掌公文書上登載其與邱祖娥為配偶及結婚之不實事項，足以
    生損害於戶政機關對戶政管理之正確性，其所為與刑法第21
    4條使公務員登載不實文書罪相當。被告甲○○明知其與邱
    祖娥並無結婚之真意，卻向戶政機關申報結婚登記，使不知
    情之承辦公務員將其與邱祖娥假結婚之不實事項登載於職務
    上所掌管之戶籍登記資料電子檔案（屬刑法第220條第2項之
    準文書）、戶口名簿、戶籍謄本等公文書，嗣並持該登記不
    實之戶籍謄本向境管局提出申請邱祖娥之旅行證而行使之，
    進而使邱祖娥進入臺灣地區。核被告所為，係違反臺灣地區
    與大陸地區人民關係條例（下稱同條例）第15條第1款之規
    定，應依同條例92年10月29日修正前（下稱同條例修正前）
    第79條第1項規定處斷，及犯刑法第216條、第214條之行使
    使公務員登載不實文書罪。被告所犯使公務員於職務上所掌
    公文書（含上開準公文書）登載不實之低度行為，為行使之
    高度行為所吸收，不另論罪。被告甲○○與真實姓名年籍均
    不詳綽號「鄭仔」之成年男子及大陸籍女子「淑萍」間就上
    述使大陸地區人民邱祖娥非法進入臺灣地區罪；被告甲○○
    與真實姓名年籍均不詳綽號「鄭仔」之成年男子及大陸地區
    女子「淑萍」、邱祖娥就前開行使使公務員登載不實之文書
    罪，互有犯意聯絡及行為分擔，均應論以修正施行前刑法第
    28條規定之共同正犯（詳如後述）。又被告甲○○所犯上開
    二罪，有方法、目的之牽連關係，應依修正前刑法第55條牽
    連犯之規定，從一重之使大陸地區人民非法進入臺灣地區罪
    處斷。（詳如後述）。
  (二)爰審酌被告以假結婚之方式，使大陸地區人民非法入境臺灣
    地區，不但損及國家之戶政機關、境管局對於戶籍管理及入
    出境人口管制之正確性，危害非輕，然念及被告因一時思慮
    未周，萌生貪念，致罹此罪名，且犯後坦承犯罪，尚有悔意
    ，暨其智識程度、犯罪手段、參與程度等一切情狀，量處被
    告如主文所示之刑，以資儆懲。又被告前開犯行之犯罪時間
    係在96年4月24日以前，核與中華民國96年罪犯減刑條例第2
    條第1項第3款之減刑要件相符，應予減刑，並減其宣告刑2
    分之1，同時依同條例第9條之規定依修正施行前刑法第41條
    第1項前段及廢止前罰金罰鍰提高標準條例第2條之規定諭知
    易科罰金之折算標準（詳如後述）。
四、新舊法比較
  (一)按被告行為後，刑法已於94年2月2日修正公布，並自95年7
    月1日起施行。修正後刑法第2條第1項：「行為後法律有變
    更者，適用行為時之法律。但行為後之法律有利於行為人者
    ，適用最有利於行為人之法律。」之規定，係規範行為後法
    律變更所生新舊法律比較適用之準據法，於新法施行後，應
    適用新法第2條第1項之規定，為「從舊從輕」之比較。又參
    本次刑法總則編修正之比較新舊法，應就罪刑有關之之共犯
    、未遂犯、想像競合犯、牽連犯、連續犯、結合犯，以及累
    犯加重、自首減輕暨其他法定加減原因（如身分加減）與加
    減例等一切情形，綜其全部罪刑之結果而為比較（最高法院
    95年5月23日刑事庭第八次會議決議可資參照）：
  1.修正前刑法第33條第5款規定：「罰金：1元（銀元）以上。
    」修正後刑法第33條第5款則規定：「罰金：新臺幣1000元
    以上，以百元計算之」。刑法第214條之規定於被告行為後
    雖無變更，惟修正後刑法第33條第5款所定罰金刑最低數額
    ，較之修正前提高，自以修正前刑法第33條第5款規定有利
    於被告。
  2.刑法第28條關於共犯之規定，由原條文：「二人以上共同實
    施犯罪之行為者，皆為正犯」，修正為：「二人以上共同實
    行犯罪之行為者，皆為正犯」，此乃因原「實施」之概念，
    包含陰謀、預備、著手及實行等階段，故修正為僅共同實行
    犯罪行為者，始成立共同正犯。是新法共同正犯之範圍顯然
    縮小，而排除「陰謀共同正犯」、「預備共同正犯」之適用
    ，自屬行為後法律有變更，而非單純文字之修正。本件被告
    係直接從事犯罪構成要件行為，屬實行犯罪之共同正犯，是
    修正後之新法並未較有利於被告。
  3.刑法第55條關於牽連犯之規定業經刪除，故犯一罪而其方法
    或結果之行為犯他罪名者，依修正前第55條之規定認屬牽連
    犯，應從一重處斷；依修正後刑法第55條之規定，因已無牽
    連犯可資適用，則被告所犯各罪，應予分論併罰。比較新、
    舊法結果，適用被告行為時之法律即修正前刑法第55條牽連
    犯之規定，較有利於被告。
  4.經綜合全部罪刑而為比較結果，本件涉及新舊法比較適用者
    ，新法之規定非有利於被告，揆諸上揭說明，應依刑法第2
    條第1項前段，一體適用被告行為時之修正前刑法規定。
  (二)按被告行為後，臺灣地區與大陸地區人民關係條例亦於92年
    10月29日修正公布全文，其中修正後該條例第79條，係自92
    年12月31日起施行。依修正後該條例第79條第1項之規定，
    違反同條例第15條第1款不得使大陸地區人民非法進入臺灣
    地區之規定者，其法定刑已由修正前之「5年以下有期徒刑
    、拘役或科或併科新臺幣50萬元以下罰金」，提高為「1年
    以上7年以下有期徒刑，得併科新臺幣1百萬元以下罰金」，
    比較新舊法之結果，以修正前之舊法有利於被告，依刑法第
    2條第1項前段之規定，應適用修正前該條例第79條第1項之
    規定。
據上論斷，應依刑事訴訟法第273條之1第1項、第299條第1項前
段，修正前臺灣地區與大陸地區人民關係條例第15條第1款、第
79條第1項，刑法第11條前段、第2條第1項前段、第216條、第
214條、修正前刑法第28條、第55條、第41條第1項前段，廢止前
罰金罰鍰提高標準條例第2條、中華民國九十六年罪犯減刑條例
第2條第1項第3款、第7條、第9條，判決如主文。
本案經檢察官乙○○到庭執行職務。
中    華    民    國    98    年    6    月    8     日
                  刑事第七庭  法  官  田幸艷
以上正本證明與原本無異。
如不服本判決應於收受本判決後10日內向本院提出上訴書狀，並
應敘述具體理由。其未敘述上訴理由者，應於上訴期間屆滿後20
日內向本院補提理由書狀（均須按他造當事人之人數附繕本）「
切勿逕送上級法院」。
                              書記官  莊文茹
中    華    民    國    98    年    6     月    8     日
附錄本案論罪科刑法條全文：
中華民國刑法第216條
行使第210 條至第215 條之文書者，依偽造、變造文書或登載不
實事項或使登載不實事項之規定處斷。
中華民國刑法第214條
明知為不實之事項，而使公務員登載於職務上所掌之公文書，足
以生損害於公眾或他人者，處3 年以下有期徒刑、拘役或5 百元
以下罰金。
修正前臺灣地區與大陸地區人民關係條例第15條第1 款：
下列行為不得為之：
一  使大陸地區人民非法進入臺灣地區。
修正前臺灣地區與大陸地區人民關係條例第79條
違反第15條第1 款規定者，處5 年以下有期徒刑、拘役或科或併
科新臺幣50萬元以下罰金。
以犯前項之罪為常業者，處1 年以上7 年以下有期徒刑，得併科
新台幣1 百萬元以下罰金。
第1 項之未遂犯罰之。


司法院資訊處製作；財團法人民間司法改革基金會備份。
